【裁判字號】    89,台上,2114
【裁判日期】    890420
【裁判案由】    盜匪
【裁判全文】
最高法院刑事判決                              八十九年度台上字第二一一四號
    上   訴   人  台灣高等法院高雄分院檢察署檢察官
    上訴人即被告  丁○○ 男民.
                  乙○○ 男民.
                  丙○○ 男民.
                  戊○○ 女民.
                  甲○○ 女民.
     共      同
     選任辯護人 黃璽麟律師
                洪耀臨律師
右上訴人等因被告等盜匪案件，不服台灣高等法院高雄分院中華民國八十六年八月十
八日第二審判決（八十六年度上訴字第一二六○號，起訴案號：台灣高雄地方法院檢
察署八十五年度偵字第一三五三四號），提起上訴，本院判決如左：
    主  文
原判決撤銷，發回台灣高等法院高雄分院。
    理  由
本件原判決認定上訴人即被告戊○○、甲○○與被害人張展華間，因存有債務糾紛，
心生不滿，於民國八十五年六月五日一時許，以電話邀張展華前往高雄市三民區○○
○路三四六號茶老闆泡沫紅茶店談判，戊○○並以電話招來上訴人即被告丁○○，丁
○○再邀上訴人即被告乙○○、丙○○同往。戊○○、甲○○與前來之丁○○、乙○
○、丙○○即基於共同之犯意聯絡，先在該泡沫紅茶店，由丁○○、乙○○、丙○○
分別以行動電話、拳頭毆打張展華，三人再押其搭計程車前往三民區鼎金公墓，抵達
後以行動電話繼續施以毆打，致張展華受有右側顴部撕裂傷、左後耳部紅腫、右下頰
擦裂傷、前胸擦裂傷、左嘴角瘀血腫脹、右前臂擦裂傷及左外眼角腫脹之傷害。丁○
○並揚言要將其殺害，埋在三民區鼎金公墓等語，致張展華心生畏懼，不得不取下手
上之金戒指一枚，交予丁○○，丁○○等三人仍不罷休，又押張展華搭計程車返回前
開泡沫紅茶店附近，其所有車號Ｆ五－二九二○號自用小客車停放處，丙○○先行離
開，由乙○○駕駛該自用小客車前往同市○○區○○路五七○巷八號二樓，搭載在家
等候之戊○○、甲○○，欲同往當鋪典當該小客車，而共同以強暴之非法方法，剝奪
張展華之行動自由，途中因恐被識破，由戊○○下車購買白色衣服一件，換下張某身
上血衣後，再押其至同市○○○路五十一號日盛典舖，典當該車得款新台幣（下同）
十五萬元，交與丁○○。丁○○旋將該款轉交予戊○○、甲○○，四人才搭車離去等
情。因而撤銷第一審判決，改判論處被告等共同以強暴方法，剝奪人之行動自由罪刑
（乙○○累犯，甲○○緩刑二年）。固非無見。
惟查：(一)原判決事實認戊○○、甲○○係與張展華間存有債務糾紛，為圖討債遂與其
餘被告共同以強暴方法剝奪被害人行動自由。然於理由內，僅謂「被告丁○○、乙○
○、丙○○、戊○○、甲○○之向被害人取得財物，並非基於不法所有之意圖，而係
基於暴力討債意思」等語，對於雙方確有債務糾紛與其內容如何，則未敘明其憑以認
定之理由。依卷內資料：被害人於警訊供稱，案發時其係與李、梁二女在商談會錢之
事（見警卷第十三頁背面），並未承認有欠其等債務，警訊中且稱伊否認欠甲○○錢
，丁○○打伊，伊忍無可忍，說欠五萬元，張某仍不滿意，要其承認有欠二十萬元才
可以（見同上卷第十四頁）。嗣於一審亦稱丁○○打至其同意有欠錢，要當車還錢才
罷手等語（見一審第三十二頁審判筆錄）；而甲○○於警訊指稱被害人欠其二十萬元
，偵查中先係稱被害人欠伊五萬元，嗣稱欠伊約二十萬元，迨一審又稱被害人欠伊三
十多萬元，於原審稱欠其三十萬元左右各等語（分見警卷第十一頁背面、偵卷第十八
頁背面、第三十九頁、一審卷第二十九頁、原審卷第五十五頁），其對於被害人所欠
債款若干，先後所供歧異，其真實性不無可疑。況其始終未能提出被害人欠其債務之
證明方法；所指被害人搬走其傢俱，予以侵占等債務糾紛，經其提出告訴後，復經台
灣屏東地方法院檢察署檢察官為不起訴處分（見原審卷第十四頁、十五頁），所謂被
害人欠其債務乙節，頗堪質疑。至戊○○指伊參加被害人之互助會，於八十五年六月
五日得標，被害人欠其得標會款六萬五千元，然依卷附該互助會單所載，其開標時間
為當日下午五時，會款於開標起二日內繳清（見警卷第二十七頁），則梁女所供如果
無訛，衡情亦無於開標當日凌晨，即向被害人以暴力索討得標會款之理，況其於案發
當日，除由丁○○交予被害人之乙只價值三萬元之鑲鑽玉戒外，另由甲○○處分得七
萬元，其總數已逾所稱得標會款，所指被害人欠其互助會款六萬五千元之語，真實性
亦有可疑。究被害人有否積欠李、梁二女債務，內容如何，此與被告等所應成立罪名
之判斷有關，原審未予究明，復未於理由內為必要之說明，遽為有利於被告等之認定
，自有證據調查未盡及理由不備之可議。(二)本件公訴人就被告等基於共同犯意，施暴
毆打被害人，使交付財物之行為，係依盜匪罪及傷害罪起訴，原判決既認其主觀上無
不法所有意圖，而就同一事實，將起訴之盜匪部分改依妨害自由罪論處，而未於理由
內敘明應依刑事訴訟法第三百條規定，變更起訴法條之旨，亦有判決不適用法則之違
法。(三)依公訴事實認被告等於搶劫得手後，復由丁○○恐嚇被害人，揚言伊縱橫黑白
二道，要其不可報警，否則將殺害其全家等語，原判決僅就「丁○○揚言要將被害人
殺害，埋在三民區鼎金公墓，致被害人心生畏懼」等情，認此部份恐嚇犯行，應為非
法剝奪人行動自由罪所吸收，不另論罪（見原判決理由二）。然就公訴人所指於搶劫
得手後所為之上開恐嚇事實，並未於判決內論列，顯有已受請求之事項，未予判決之
違法。(四)原判決事實認案發當時係由丁○○、乙○○、丙○○，在茶老闆泡沫紅茶店
，分別以行動電話、拳頭毆打被害人，理由內則係依被害人張展華之指訴及共同被告
於警訊之供述，資為論據。然被害人於一審供稱在泡沫紅茶店二樓，並未見丙○○，
後來下樓才看見林某，嗣於原審調查時，亦為相同供述（見一審卷第一○一頁、原審
卷第五十六頁），而丁○○於警訊供稱其到泡沫紅茶店，係由伊與乙○○二人進入店
內，周某所帶朋友（按即丙○○）在門口等，乙○○亦稱係伊與丁○○進入泡沫紅茶
店二樓（見警卷第一頁背面、第四頁背面），依此項供述以觀，丙○○於抵達泡沫紅
茶店後，似未進入店內，共同毆打被害人；原判決理由引據上開供詞，認丙○○於泡
沫紅茶店，與丁○○、乙○○共同毆打被害人，不無證據上理由矛盾之可議。檢察官
及被告等上訴意旨分別指摘原判決違背法令，尚非全無理由，應認有撤銷發回更審之
原因。
據上論結，應依刑事訴訟法第三百九十七條、第四百零一條，判決如主文。
中      華      民      國    八十九    年      四      月     二十     日
                              最高法院刑事第六庭
                                  審判長法官  紀  俊  乾
                                        法官  黃  正  興
                                        法官  陳  東  誥
                                        法官  張  春  福
                                        法官  韓  金  秀
      右正本證明與原本無異
                                              書  記  官
中      華      民      國    八十九    年      四      月    二十五    日


司法院資訊處製作；財團法人民間司法改革基金會備份。
